ACORDAO-COMPLETO-2434139

ACÓRDÃO 11191/2020 ATA 35/2020 - SEGUNDA CÂMARA

VISTOS, relatados e discutidos estes autos de aposentadorias deferidas pela Universidade Federal do Paraná em favor de Nelson Otsuka, Olibia Maria da Silva e Omar Sabbag Filho;
ACORDAM os Ministros do Tribunal de Contas da União, reunidos em Sessão da 2ª Câmara, nos termos do art. 71, III e IX, da Constituição de 1988, dos arts. 1º, V, 39, II, e 45 da Lei nº 8.443, de 1992, e dos arts. 260, § 1º, e 262, § 2º, do RITCU, ante as razões expostas pelo Relator, em:
9.1. assinalar a legalidade do ato de alteração da aposentadoria em favor de Nelson Otsuka (à Peça 2 sob o n.º 10792600-04-2012-000021-1) e do ato inicial de aposentadoria em favor de Omar Sabbag Filho (à Peça 4 sob o n.º 10792600-04-2016-000020-4) , concedendo-lhes o respectivo registro; 
	9.2. assinalar a ilegalidade do ato de alteração da aposentadoria em favor de Olibia Maria da Silva (à Peça 3 sob o n.º 10792600-04-2014-000154-0) , negando-lhe o respectivo registro;
	9.3. dispensar o ressarcimento das quantias percebidas indevidamente, mas de boa-fé, em consonância com a Súmula nº 106 do TCU; 
9.4. determinar que, no prazo de 15 (quinze) dias contados da ciência desta deliberação, a  Universidade Federal do Paraná adote as seguintes medidas: 
9.4.1. faça cessar os pagamentos decorrentes do ato ora considerado ilegal pelo item 9.2 deste Acórdão sob pena de responsabilidade solidária da autoridade administrativa omissa, nos termos do art. 71, IX, da Constituição de 1988 e do art.¿262, caput, do RITCU; 
9.4.2. informe à correspondente interessada indicada pelo item 9.2 deste Acórdão que, diante da exclusão do suscitado tempo de insalubridade, poderá optar pela manutenção da aludida aposentadoria sob os proventos proporcionais, contudo, ao tempo de serviço (contribuição) ou pelo retorno à atividade para completar o tempo faltante;
9.4.3. dê ciência desta deliberação à interessada apontada pelo item 9.2 deste Acórdão, alertando-a de que o efeito suspensivo proveniente da eventual interposição do subsequente recurso junto ao TCU não a eximirá da devolução dos valores percebidos indevidamente após a notificação, diante do não provimento do recurso, devendo encaminhar os comprovantes da correspondente notificação ao TCU no prazo de 30 (trinta) dias; 
9.4.4. encaminhe a este Tribunal, nos termos do art. 262, § 2º, do RITCU, o novo ato de concessão da aludida aposentadoria apontada pelo item 9.2 deste Acórdão, sem a ilegalidade indicada nesta deliberação, para que seja submetido à apreciação pelo TCU, na forma do art. 260, caput, do RITCU; 
9.5.  enviar a cópia do presente Acórdão, com o Relatório e a Proposta de Deliberação, à Universidade Federal do Paraná, para ciência e efetivo cumprimento ao item 9.4 deste Acórdão; e 
9.6. arquivar o presente processo, sem prejuízo de promover o monitoramento da determinação proferida pelo item 9.4 deste Acórdão, representando ao TCU, se necessário.

Aposentadorias deferidas pela Universidade Federal do Paraná em favor de Nelson Otsuka, Olibia Maria da Silva e Omar Sabbag Filho.

Segunda Câmara

Universidade Federal do Paraná.

3. Interessados: Nelson Otsuka (CPF XXX.066.819-XX), Olibia Maria da Silva (CPF XXX.537.869-XX) e Omar Sabbag Filho (CPF XXX.247.589-XX).

13.1. Ministros presentes: Ana Arraes (Presidente) e Augusto Nardes.
13.2. Ministro-Substituto convocado: André Luís de Carvalho (Relator).

ANDRÉ DE CARVALHO

Trata-se de aposentadorias deferidas pela Universidade Federal do Paraná em favor de Nelson Otsuka, Olibia Maria da Silva e Omar Sabbag Filho.
2.	Após a análise final do feito, o Auditor Federal Alan Rodrigues da Silva lançou o seu parecer conclusivo à Peça 18, com a anuência, por delegação de competência, do diretor da Sefip (Peça 19) , nos seguintes termos:
	" (...) Trata-se de atos de concessão de aposentadoria de Nelson Otsuka, Olibia Maria da Silva e Omar Sabbag Filho, ex-servidores da Universidade Federal do Paraná. 
	2. Os atos foram submetidos, para fim de registro, à apreciação do Tribunal de Contas da União (TCU) , de acordo com o art. 71, inciso III, da Constituição Federal. O cadastramento e a disponibilização ao TCU ocorreram por intermédio do Sistema de Apreciação e Registro de Atos de Admissão e Concessões, na forma dos arts. 2º, caput e incisos I a VI, e 4º, caput, da Instrução Normativa - TCU 78/2018. 
	EXAME TÉCNICO 
	Procedimentos preliminares aplicados 
	3. Os procedimentos para exame, apreciação e registro de atos de pessoal encontram-se estabelecidos na Instrução Normativa TCU 78/2018 e na Resolução TCU 206/2007. Essas normas dispõem, respectivamente, em seus arts. 4º, § 2º, e 3º, § 3º que os atos de pessoal disponibilizados por meio do Sistema de Apreciação e Registro de Atos de Admissão e Concessões devem ser submetidos a crítica preliminar automatizada do próprio sistema, com base em parâmetros predefinidos. 
	4. Relativamente aos atos de concessão de aposentadoria, as rotinas de crítica das informações cadastradas no Sistema de Apreciação e Registro de Atos de Admissão e Concessões foram elaboradas e validadas levando-se em conta as peculiaridades desses atos. Os itens de verificação do sistema compreendem prazos e fundamentos legais, assim como eventuais ocorrências de acumulação. Trata-se de verificações mais abrangentes, minuciosas e precisas do que aquelas que podem ser realizadas por mãos humanas, proporcionando um nível de segurança ainda maior. 
	5. Além da crítica automatizada, há verificação humana adicional no caso de haver alertas do sistema ou informações não formatadas, como esclarecimentos do gestor ou do controle interno. 
	6. As críticas também consideram os registros do Sistema Integrado de Administração de Recursos Humanos (Siape) . O Siape disponibiliza informações atualizadas sobre as parcelas que integram os proventos, diferentemente, portanto, do Sistema de Apreciação e Registro de Atos de Admissão e Concessões, que informa as parcelas no momento do registro do ato. 
	7. Essa confrontação com o Siape provê uma visão atual e verdadeira da situação, o que permite descaracterizar irregularidades e inconsistências que, embora constantes do Sistema de Apreciação e Registro de Atos de Admissão e Concessões, já foram corrigidas. Exame das constatações 
	8. Antes da análise de cada ato de aposentadoria dos ex-servidores da Universidade Federal do Triângulo Mineiro (UFTM) , cumpre esclarecer o posicionamento desta Corte de Contas e da jurisprudência do Supremo Tribunal Federal quanto à contagem ponderada de tempo de serviço (contribuição) em decorrência de atividades laborais exercidas em condições especiais passíveis de prejudicar a saúde ou a integridade física após o advento da Lei 8.112/1990, com fundamento nos Mandados de Injunção 880-9, 1071-4, 1442-6 e 3389 do Supremo Tribunal Federal, bem como a contagem ponderada para servidores que laboraram em condições insalubres, como celetistas, antes da publicação da Lei 8.112/1990. 
	9. No que concerne à contagem ponderada de tempo de serviço prestado em condições insalubres, antes do advento do Regime Jurídico Único, o entendimento deste Tribunal firmado no Acórdão 2008/2006-TCU-Plenário (Ministro Relator Walton Alencar Rodrigues) é no sentido de ser possível a contagem de tempo de serviço para concessão de aposentadoria estatutária com o aproveitamento de tempo especial prestado sob condições insalubres, perigosas ou penosas. 
	10. Assim, o servidor público que exerceu, como celetista, no serviço público, atividades insalubres, penosas ou perigosas, em período anterior à vigência da Lei 8.112/1990, tem direito à contagem especial de tempo de serviço para efeito de aposentadoria. 
	11. Além disso, por intermédio do Acórdão 911/2014-TCU-Plenário, de relatoria do Ministro Benjamin Zymler, este Tribunal deixou assente que, mesmo observando os parâmetros do Acórdão 2008/2006-TCU-Plenário, a contagem especial de tempo prestado em condições insalubres para servidores ocupantes de cargos de natureza estritamente administrativa somente poderá ocorrer se estiver efetivamente demonstrada a existência de risco ou de agentes nocivos à saúde no local de trabalho, devidamente atestado por laudo pericial. 
	12. Apenas a título de racionalidade administrativa, esta Corte de Contas tem aceitado, sem necessidade de comprovação, a averbação do tempo de atividade insalubre realizada de ofício pelo órgão de origem em relação a cargos cujo exercício, presume-se, envolve atividades de risco para a higidez física, como no caso dos servidores que trabalham na área de saúde a exemplo dos médicos, odontólogos, auxiliares de enfermagem e agentes de saúde pública, conforme dito pelo MinistroRelator no voto condutor do Acórdão 911/2014-TCU-Plenário. 
	13. No que tange à contagem ponderada de períodos de contribuição após a publicação da Lei 8.112/1990, o Supremo Tribunal Federal (STF) concedeu ordens injuncionais para reconhecer a mora do Poder Público quanto à edição da lei que disciplina o artigo 40, § 4º, inciso III, da Constituição Federal, garantindo aos filiados da entidade sindical o direito de ter seus pedidos de aposentadoria especial analisados pela autoridade administrativa competente à luz do artigo 57 da Lei n. 8.213/1991. 
	14. Resolvendo a questão da mora legislativa quanto ao disposto do artigo 40, § 4º, inciso III, da Constituição Federal, o STF editou a Súmula Vinculante 33, onde foi suprida a lacuna deixada pelo Poder Público relativa à edição da lei complementar que regulamenta o supramencionado dispositivo constitucional. 
	15. A Súmula Vinculante 33 possui o seguinte conteúdo: 'Aplica-se ao servidor público, no que couber, as regras do regime geral da previdência social sobre aposentadoria especial de que trata o artigo 40, § 4º, inciso III, da Constituição Federal, até a edição de lei complementar específica.'
	16. Assim, o argumento de que não há edição de lei complementar que regulamente o artigo 40, § 4º, inciso III, da Constituição Federal, para se aceitar o deferimento de aposentadoria especial não mais se sustenta, considerando o conteúdo da Súmula Vinculante 33 do STF. 
	17. É preciso esclarecer que os MI 880-9 e a Súmula Vinculante 33 reconhecem a omissão legislativa do artigo 40, § 4º, inciso III, da Constituição Federal. Assim, para as aposentadorias estatutárias especiais deferidas com base nesse fundamento, deverão ser observados os mesmos critérios para as aposentadorias especiais deferidas àqueles vinculados ao regime geral de previdência social, nos termos do artigo 57 da Lei 8.213/1991. 
	18. Desse modo, não é possível a averbação de tempo insalubre após o advento da Lei 8.112/1990 e o aproveitamento para a aposentadoria de servidores com fundamento diverso daquele constante na decisão do Pretório Excelso. 
	19. O próprio STF já decidiu que a concessão de aposentadoria especial prevista no art. 40, § 4º da Constituição Federal, não garante a contagem ponderada de tempo de serviço diferenciada ao servidor público, mas tão somente o efetivo gozo da aposentadoria especial: 
	'Conversão de tempo especial em comum e Súmula Vinculante 33 
	Saliente-se, ademais, que a Súmula Vinculante 33 apenas garantiu aos servidores públicos o direito de aposentadoria especial, mas não a conversão do tempo de serviço especial em comum. Confira-se a redação do enunciado: 
	 (...) 
	De fato, o Supremo Tribunal Federal, por reiteradas vezes, em sede de mandado de injunção (em que se firmou o entendimento consubstanciado na Súmula Vinculante 33) , se pronunciou acerca da ilegitimidade da utilização dessa via processual com o fim de se obter desde logo a contagem diferenciada de tempo de serviço para servidores públicos. ARE 793.144 ED-segundos, Relator Ministro Teori Zavascki, Segunda Turma, julgamento em 30.9.2014, DJe de 13.10.2014. 
	Mandado de injunção e contagem diferenciada de tempo 
	Com efeito, a jurisprudência dessa Corte assentou o não cabimento de mandado de injunção que visa a contagem diferenciada e posterior averbação de tempo do serviço prestado em condições especiais, uma vez que não há previsão constitucional da referida contagem. MI 1.278 AgR, Relator Ministro Gilmar Mendes, Tribunal Pleno, julgamento em 30.4.2014, DJe de 19.5.2014. 
	1. O mandado de injunção volta-se à colmatagem de lacuna legislativa capaz de inviabilizar o gozo de direitos e liberdades constitucionalmente assegurados, bem assim de prerrogativas inerentes à nacionalidade, à soberania e à cidadania (art. 5º, LXXI, CF/1988) . 2. É imprescindível, para o exame do writ, a presença de dois pressupostos sucessivos: i) a verificação da omissão legislativa e ii) a efetiva inviabilidade do gozo de direito, faculdade ou prerrogativa consagrados constitucionalmente em razão do citado vácuo normativo. 3. O preceito constitucional em foco na presente demanda não assegura a contagem diferenciada do tempo de serviço e sua averbação na ficha funcional; o direito subjetivo corresponde à aposentadoria em regime especial, devendo esta Suprema Corte atuar na supressão da mora legislativa, cabendo à autoridade administrativa a análise de mérito do direito, após exame fático da situação do servidor. 4. A pretensão de garantir a conversão de tempo especial em tempo comum mostra-se incompatível com a presente via processual, uma vez que, no mandado de injunção, cabe ao Poder Judiciário, quando verificada a mora legislativa, viabilizar o exercício do direito subjetivo constitucionalmente previsto (art. 40, § 4º, da CF/88) , no qual não está incluído o direito vindicado. 5. Agravo regimental provido para julgar improcedente o mandado de injunção. MI 2.123 AgR/DF, Relator p/ acórdão Ministro Dias Toffoli, Plenário, in DJe 1/8/2013.'
	20. Cite-se ainda a Súmula TCU 245, na qual o TCU firmou o entendimento de que é irregular a conversão, com ponderação, consoante a seguinte redação: Não pode ser aplicada, para efeito de aposentadoria estatutária, na Administração Pública Federal, a contagem ficta do tempo de atividades consideradas insalubres, penosas ou perigosas, com o acréscimo previsto para as aposentadorias previdenciárias segundo legislação própria, nem a contagem ponderada, para efeito de aposentadoria ordinária, do tempo relativo a atividades que permitiriam aposentadoria especial com tempo reduzido. 
	21. Constitui outra exceção a essa regra, a atividade docente exercida até 9/7/1981. É que a atividade de magistério, classificada como penosa pelo Decreto 53.831/1964 (o que, automaticamente, ensejava a contagem ponderada do tempo de serviço) , deixou de ser com a promulgação da Emenda Constitucional 18/1981. Esse entendimento foi reconhecido pelo STF, consoante as decisões a seguir transcritas: 
	'PREVIDENCIÁRIO. AGRAVO REGIMENTAL NO RECURSO EXTRAORDINÁRIO COM AGRAVO. MAGISTÉRIO. CONVERSÃO DO TEMPO DE SERVIÇO ESPECIAL EM COMUM. SERVIÇO PRESTADO ANTES DA EC 18/81. POSSIBILIDADE. 1. No regime anterior à Emenda Constitucional 18/81, a atividade de professor era considerada como especial (Decreto 53.831/64, Anexo, Item 2.1.4) . Foi a partir dessa Emenda que a aposentadoria do professor passou a ser espécie de benefício por tempo de contribuição, com o requisito etário reduzido, e não mais uma aposentadoria especial. 2. Agravo regimental a que se dá parcial provimento' (ARE 742005 AgR, Rel. Min. Teori Zavascki, Segunda Turma, DJE 1/4/2014) .
	'Recurso extraordinário com agravo. Repercussão geral da questão constitucional reconhecida. Reafirmação de jurisprudência. 2. Direito Previdenciário. Magistério. Conversão do tempo de serviço especial em comum. 3. Impossibilidade da conversão após a EC 18/81. Recurso extraordinário provido' (ARE 703.550 AgR, Rel. Min. Gilmar Mendes, Plenário, DJE 21/10/2014) . 
	22. A Corte de Contas firmou também tal entendimento, consoante os Acórdão 2471/2016-TCU-Primeira Câmara, de relatoria do Ministro Benjamin Zymler e 11.107/2019-TCU-1ª Câmara, de relatoria do Ministro Walton Alencar Rodrigues. 
	23. Considerando os elementos expostos sobre a matéria, passa-se a análise de cada ato de aposentadoria. Análise do ato de aposentadoria de Nelson Otsuka (CPF XXX.066.819-XX) 23. Trata-se de ato de alteração da aposentadoria do ex-servidor da Universidade Federal do Paraná (UFPR) . Submetido às críticas automáticas do sistema Sisac, apontou-se que o interessado possui concessão julgada ilegal pela Corte de Contas. 
	24. Trata-se do Acórdão 4589/2012-TCU-Segunda Câmara, de relatoria do Ministro José Jorge, vazado nos seguintes termos: 
	' (...)  1.6. Determinar à Universidade Federal do Paraná que: 
	1.6.1. faça cessar, no prazo de 15 (quinze) dias, o pagamento da rubrica referente ao percentual de 3,17%, nos proventos dos ex servidores Emika Sakazaki Teramoto, Ivo Brand, Letícia Peret Antunes Hardt, Luiz Fernando Rolim Bonin, Lys Mary Bileski Candido, Maria Silva Taddei, Nelson Otsuka e Paulo César de Camargo, sob pena de responsabilidade solidária da autoridade administrativa omissa, nos termos do art. 262 do Regimento Interno/TCU; 
	1.6.2. emita novos atos, livres das irregularidades apontadas para os ex servidores Emika Sakazaki Teramoto, Ivo Brand, Letícia Peret Antunes Hardt, Luiz Fernando Rolim Bonin, Lys Mary Bileski Cândido, Maria Silva Taddei, Nelson Otsuka, Paulo César de Camargo, Deusdedit Hypólito, Lilian de Fátima Alves Barros e Odair de Floro Martins e submeta-os à apreciação do Tribunal no prazo de 30 (trinta) dias; 
	1.7. Encaminhar, nos termos da Questão de Ordem aprovada pelo Plenário do TCU em 8/6/2011, ao Departamento de Assuntos Extrajudiciais da AGU, bem como à Consultoria Jurídica junto ao TCU (CONJUR) , as informações necessárias ao acompanhamento das seguintes ações judiciais: 99.00.05007-0/PR 2ª Vara Federal de Curitiba Suspenso, aguardando julgamento do AGI nº 2003.04.01.005711-12003.04.01.005711-1 TRF da 4ª Região Pendente de julgamento no STJ.'
	25. Em cumprimento ao Acórdão acima, a entidade encaminhou expediente (peça 9 do TC Processo 020.420/2006-1) informando que, quanto à parcela de 3,17%, a Administração tinha adotado as medidas saneadoras para o cumprimento do Acórdão em comento, notificando os servidores e providenciando a suspensão do pagamento junto ao SICAJ, a partir de setembro de 2012. 
	26. No que tange a contagem ponderada do tempo de serviço prestado em condições insalubres averbada pela UFPR no período de 1/7/1984 a 11/12/1990 (2 anos, 7 meses e 2 dias) é irregular, pois a Universidade não acostou qualquer laudo que demonstre a insalubridade ou o interessado faz parte de categorias que se presume realizar atividades insalubres. 
	27. Por outro lado, o interessado exercia a atividade de docente desde sua admissão na Universidade. Com fundamento na jurisprudência desta Corte de Contas e do STF, o ex-servidor possui o direito a contagem ponderada de 1/5/1970 a 9/7/1981, data do advento da Emenda Constitucional 18/1981. Assim, possui o direito a 4 anos, 5 meses e 25 dias de contagem ponderada, ou seja, período superior ao averbado pela UFPR. 
	28. Desse modo, entende-se que o ato em tela pode receber a chancela de legalidade e o registro por esta Egrégia Corte. Análise do ato de Olíbia Maria da Silva (CPF XXX.537.869-XX) 
	29. Trata-se de ato de alteração da aposentadoria da ex-servidora da UFPR. Submetido às críticas automáticas do sistema Sisac, apontou-se que a interessada já possui concessão julgada ilegal pela Corte de Contas. 
	30. O Acórdão 1723/2007-TCU-Segunda Câmara, de relatoria do Ministro Aroldo Cedraz, julgou o ato inicial da interessada como ilegal, além de fazer as seguintes determinações: 
	' (...)  9.2. considerar ilegais os atos de aposentadoria dos inativos Carolina Ferreira dos Santos (fls. 02/06) , Glaci Terezinha Moro Concke (fls. 12/16) , Heduvirges Dola (fls. 17/22) , Ibraim Rodolfo Moreira Trippia (fls. 23/27) , Julia Celia de Oliveira Souza (fls. 39/43) , Jussara de Araujo Pereira (fls. 44/48) , Juçara Borges da Silva (fls. 49/53) , Maria Salete Maziero (fls. 65/69) , Olibia Maria da Silva (fls. 75/79) , Paulo Bezerra de Araujo Galvão (fls. 80/84) , Ruy Barbosa da Silva (fls. 85/89) , Selma Cheua (fls. 96/100) , Valmir Silva Fialho (fls. 101/105) , Yara Pereira Machado (fls. 106/111) e os atos de alteração de aposentadoria dos inativos João Lau Neto (fls. 34/38) e Nair Bonkoski Alberti (fls. 70/74) , negando os respectivos registros desses atos; 
	9.3. dispensar o recolhimento das parcelas indevidamente percebidas de boa-fé pelos interessados supra, conforme a Súmula TCU nº 106; 9.4. determinar à Fundação Universidade Federal do Paraná, com fundamento nos arts. 71, inciso IX, da Constituição Federal e 262, caput, do Regimento Interno desta Corte, que: 
	9.4.1. com fundamento nos arts. 71, inciso IX, da Constituição Federal e 262 do Regimento Interno desta Corte, faça cessar, no prazo de 15 (quinze) dias, os pagamentos decorrentes do ato impugnado, contados a partir da ciência da deliberação do Tribunal, sob pena de responsabilidade solidária da autoridade administrativa omissa; 
	9.4.2. dê ciência aos interessados da deliberação, alertando-os de que o efeito suspensivo proveniente da eventual interposição de recurso não os exime da devolução dos valores percebidos indevidamente após a notificação, em caso de desprovimento; 
	9.5. esclarecer à Entidade que: 
	9.5.1. as concessões consideradas ilegais poderão prosperar mediante a emissão e encaminhamento a este Tribunal de novos atos concessórios, escoimados da irregularidade verificada, nos termos do art. 262, § 2º, do Regimento Interno; 
	9.5.2. os valores decorrentes de decisões judiciais, quando expressamente imunes de absorção pelos aumentos salariais subsequentes, devem ser considerados, desde o momento inicial em que devidos, como vantagem pessoal nominalmente identificada (VPNI) , sujeita exclusivamente aos reajustes gerais do funcionalismo, sendo vedado o seu pagamento, de modo continuado, sob a forma de percentual incidente sobre quaisquer das demais parcelas integrantes da remuneração dos beneficiários.'
	31. A interessada manteve rubrica relacionada a diferença de enquadramento amparada em decisões judiciais no âmbito das ações ordinárias 2006.70.00.017296-4 e 2002.70.00.069385-5 (Justiça Federal do Paraná) , já transitadas em julgado, consoante o Acórdão 5413/2016-TCU-Segunda Câmara, de relatoria do Ministro Augusto Nardes. 
	32. Contudo, em atendimento a determinação contida no Acórdão 1723/2007-TCU-Segunda Câmara, a Unidade Jurisdicionada absorveu a parcela referente a decisão judicial nos proventos da interessada. 
	33. No que concerne ao tempo observa-se que a UFPR utilizou contagem ponderada de tempo de serviço de maneira contrária à jurisprudência deste Tribunal e do STF. 
	34. A vigência do ato de aposentadoria da interessada ocorreu em 25/10/2007. Na oportunidade, a ex-servidora havia contribuído por 21 anos e 1 dia no órgão de origem. Possuía também 5 anos, 7 meses e 25 dias de contribuição em empresa privada, pública e sociedade de economia mista. Também 1 ano, 2 meses e 3 dias de licenças que podem ser contadas como de efetivo exercício. 
	35. Observa-se que a Universidade averbou ainda 3 anos, 7 meses e 25 dias de tempo de serviço prestado em condições insalubres. Contudo, dividido em dois períodos distintos. Um, referente ao período trabalhado antes do advento da Lei 8.112/1990, como celetista (1 ano, 11 meses e 1 dia) . E outro, com fundamento em Mandado de Injunção, após o advento da Lei 8.112/1990, como estatutária (1 ano, 8 meses e 29 dias) . 
	36. Entendemos que foi indevida a averbação de contagem ponderada de tempo de serviço prestado em condições insalubres com fundamento em ordens injuncionais, pois a interessada aposentou-se com fundamento diverso do estabelecido no artigo 40, § 4º, inciso III, da Constituição Federal. 
	34. O interessado aposentou-se em cargo da área de saúde (Médico) e foi admitido no serviço público federal antes do advento da Lei 8.112/1990, como celetista. Deste modo, infere-se que exerceu atividade insalubre desde sua admissão no cargo, em 4/1/1982, até a publicação da Lei 8.112/1990. Faz jus, portanto, a contagem ponderada com fundamento na jurisprudência desta Corte de Contas (3 anos e 7 meses) . 
	35. Quanto ao tempo averbado ponderado até a publicação da Lei 8.112/1990, observa-se que a UFPR encaminhou a esta Unidade Técnica, por determinação do Ministro Relator André Luis de Carvalho e requerimento da Procuradora-Geral do Ministério Público de Contas, Cristina Machado da Costa e Silva (peças 9 e 10) , documentação que justifica a averbação realizada.
	36. Consoante a documentação encaminhada (peça 15, folhas 192 a 196) , a atividade exercida pela interessada na UFPR foi considerada insalubre, nos termos dos laudos periciais um médico do trabalho e por um engenheiro de segurança (peça 15, folha 193) . 
	37. Há ainda na documentação um parecer médico-pericial conclusivo sobre a atividade exercida pela interessada, no qual o Médico do Trabalho Rui Bocchino Macedo afirma: 
	' (...)  Os laudos periciais de adicionais ocupacionais emitidos pela UFPR, anexos ao presente processo, constituem os documentos comprobatórios do trabalho do servidor em condições que ensejem, ou não, a percepção de adicional. Os referidos laudos foram emitidos por profissionais habilitados, consoante identificação e assinatura firmada no corpo do documento, e em conformidade com a legislação à época vigente. As informações sobre o enquadramento por agente nocivo e o correspondente período de atividade estão contidas na planilha e nos laudos anexos. 
	38. Desse modo, a averbação possui espeque no Acórdão 911/2014-TCU-Plenário, no qual o Ministro Benjamin Zymler afirma no voto condutor: 
	' (...) Nessa seara, o Decreto-lei 5.452/1943 (Consolidação das Leis Trabalhistas) trata do tema nos artigos 190 a 196 e atribui ao Ministério do Trabalho competência para aprovar o quadro das atividades e operações insalubres (art. 190) ; notificar as empresas sobre a condição de insalubridade ou risco apurado (art. 191) ; fixar os limites de tolerância aos agentes, acima dos quais é devido o pagamento de adicional (art. 192) ; realizar perícia para atestar a insalubridade ou a periculosidade (art. 195) . 
	Além do Ministério do Trabalho, também podem emitir laudo que ateste as condições insalubres ou perigosas médicos ou engenheiros do trabalho devidamente cadastrados naquele Ministério.' 
	39. Entretanto, excluído o tempo averbado com fundamento em Mandado de Injunção e incluído o tempo de contagem ponderada pelo exercício de atividades insalubres até o advento da Lei 8.112/1990, a ex-servidora não conta com tempo de contribuição para a aposentadoria com o fundamento informado pela UFPR e, em consequência, o ato deve ser considerado ilegal, com a negativa de registro pelo TCU. 
	Análise do ato de Omar Sabbag Filho (CPF XXX.247.589-XX) 
	40. Trata-se do ato inicial de aposentadoria do interessado. Consoante consulta ao SIAPE, observa-se que o ex-servidor se aposentou com fundamento no art. 3º da Emenda Constitucional 47/2005. 
	41. Por determinação do Ministro Relator dos autos, André Luís de Carvalho, e requerimento da Procuradora-Geral do MPTCU, Cristina Machado da Costa e Silva (peças 9 e 10) , a UFPR encaminhou a esta Unidade Técnica o mapa de tempo de contribuição do interessado (peça 15, folhas 56 e 57) . 
	42. A Universidade encaminhou ainda Certidões de Tempo de Contribuição emitidas pelo INSS (peça 15, folhas 41 a 44 e 46 a 47) , Certidão de Tempo de Contribuição emitida pela Prefeitura Municipal de Curitiba (peça 15, folhas 48 a 51) . 
	43. As averbações realizadas pela Universidade constam na peça 15, folha 53 e seus afastamentos na folha 54.
	44. Analisando-se os períodos averbados pela Universidade, os afastamentos do interessado e o mapa de serviço, observa-se que não há irregularidades capazes de macular o ato de aposentadoria. 
	CONCLUSÃO 
	45. A abrangência e a profundidade das verificações levadas a efeito fundamentam convicção de que os atos de Nelson Otsuka e Omar Sabbag Filho devem ser considerados legais e o ato de Olibia Maria da Silva deve ser considerado ilegal, tendo seu registro negado pela Corte de Contas. 
	46. Deve-se dispensar a devolução dos valores indevidamente recebidos de boa-fé pela interessada, nos termos do Enunciado 106 da Súmula de Jurisprudência deste Tribunal. 
	47. Por fim, vale destacar que os atos em análise foram disponibilizados ao TCU há menos de cinco anos. Portanto, segundo o entendimento estabelecido no Acórdão 587/2011-TCU-Plenário, não é necessária a instauração do contraditório. 
	PROPOSTA DE ENCAMINHAMENTO 
	48. Ante o exposto, com fundamento nos arts. 71, inciso III, da Constituição Federal, 1 o , inciso V, e 39, incisos I e II, da Lei 8.443/1992 e 260, § 1º e 5º, do Regimento Interno do Tribunal de Contas da União, bem como art. 7º, § 4º da IN 78/2018, propõe-se:
	a) considerar LEGAL e conceder o registro do ato de Nelson Otsuka (CPF: XXX.066.819-XX) e Omar Sabbag Filho (CPF: XXX.247.589-XX) ; 
	b) considerar ILEGAL e negar o registro do ato de Olibia Maria da Silva (CPF: XXX.537.869-XX) ; 
	c) determinar à Universidade Federal do Paraná que: 
	c.1) abstenha de realizar pagamentos para o ato ora apreciado pela ilegalidade, no prazo 15 (quinze) dias, contados a partir da ciência desta deliberação, sujeitando-se a autoridade administrativa omissa à responsabilidade solidária, nos termos do art. 262, caput, do Regimento Interno do TCU; 
	c.2) informe à interessada: 
	c.2.1) o teor do Acórdão que vier a ser prolatado, encaminhando ao TCU, no prazo de trinta dias, comprovante da data de ciência pela interessada, nos termos do art. 4º, § 3º, da Resolução - TCU 170/2004; 
	c.2.2) caso manifeste interesse, pode se manter aposentada com base em outro fundamento legal e desde que cumpra os requisitos legais exigidos; ou poderá retornar à atividade para completar o requisito temporal para nova aposentadoria ¿ a qual, obrigatoriamente, deverá fundamentar-se nas regras vigentes no momento da nova concessão."
3.	Enfim, por intermédio do Exma. Sra. Procuradora-Geral Cristina Machado da Costa e Silva, o MPTCU anuiu, em cota singela (Peça 20) , à referida proposta da unidade técnica.
É o Relatório.

não há.

Procuradora-Geral Cristina Machado da Costa e Silva.

APOSENTADORIAS. INDEVIDA CONTAGEM DO TEMPO DE ATIVIDADE INSALUBRE APÓS O ADVENTO DA LEI N.º 8112, DE 1990. ILEGALIDADE DO RESPECTIVO ATO. NEGATIVA AO REGISTRO. LEGALIDADE E REGISTRO DOS DEMAIS ATOS. DETERMINAÇÕES.

APOSENTADORIA (APOS)

Secretaria de Fiscalização de Pessoal (Sefip).

Trata-se de aposentadorias deferidas pela Universidade Federal do Paraná sob as seguintes condições:
	Peça
	Beneficiários
	Número do Ato
	Data de Nascimento
	Tipo de Ato 
e Aposentadoria
	Vigência
	Enviado ao TCU

	2
	Nelson Otsuka
	10792600-04-2012-000021-1
	14/2/1944
	alteração por aposentadoria voluntária
	6/11/2016
	18/12/2015

	3
	Olibia Maria da Silva
	10792600-04-2014-000154-0
	29/5/1947
	alteração por aposentadoria voluntária
	25/10/2007
	27/10/2015

	4
	Omar Sabbag Filho
	10792600-04-2016-000020-4
	31/10/1953
	inicial por aposentadoria voluntária
	23/12/2015
	18/2/2016

2.	De toda sorte, após a análise final do feito, a Sefip pugnou pela legalidade dos atos em favor de Nelson Otsuka e Omar Sabbag Filho, sem prejuízo da ilegalidade do ato em prol de Olibia Maria da Silva ante a insuficiência do tempo de contribuição para a aposentadoria após a exclusão da contagem ponderada do referido tempo em condições insalubres, tendo o MPTCU anuído a essa proposta. 
3.	O TCU pode incorporar o parecer da Sefip a estas razões de decidir.
4.	Bem se sabe que, em sintonia com o Acórdão 2008/2006-TCU-Plenário, o servidor público que, como celetista, exerceu no serviço público a atividade insalubre, penosa ou perigosa durante o período anterior à vigência da Lei n.º 8.112, de 1990, teria direito à contagem especial do tempo de serviço (contribuição) para o efeito de aposentadoria; mas, para a aludida contagem durante o período posterior ao advento da Lei n.º 8.112, de 1990, seria necessária a regulamentação do art. 40, § 4º, da Constituição de 1988 no sentido de definir os critérios e requisitos para a respectiva aposentadoria.
5.	Ocorre, todavia, que os presentes atos de aposentadoria teriam resultado na percepção da integralidade dos proventos a partir da inadequada averbação do tempo de insalubridade pelo período de 2 anos, 7 meses e 2 dias em prol de Nelson Otsuka (Peça 2) e pelo período de 1 ano, 8 meses e 29 dias em prol de Olibia Maria da Silva (Peça 3) , estando essa percepção em desacordo, todavia, com a referida jurisprudência do TCU ante a indevida contagem do referido tempo em período posterior ao advento da Lei n.º 8.112, de 1990.
6.	A partir, contudo, da exclusão do suscitado período de insalubridade, o respectivo tempo de contribuição em prol de Nelson Otsuka seria suficiente para a manutenção da integralidade dos proventos, ao passo que o respectivo tempo de contribuição em favor de Olibia Maria da Silva não seria suficiente para a manutenção da integralidade dos proventos, restando possível, porém, a manutenção da aludida aposentadoria sob os proventos proporcionais à razão de 29/30 ou o retorno da interessada à atividade para completar o tempo faltante. 
7.	Bem se vê, por outro ângulo, que, ao discorrer sobre o ato em prol de Omar Sabbag Filho, a Sefip anotou que, analisando os períodos averbados pela Universidade Federal do Paraná e os afastamentos do interessado em face do correspondente mapa de serviço, não subsistiria a eventual ilegalidade sobre o aludido ato inicial de aposentadoria.
8.	Diante, enfim, da entrada dos aludidos atos no TCU há menos de 5 anos, não seria necessária a prévia oitiva dos respectivos interessados, estando esse entendimento em plena consonância com a jurisprudência do STF (v.g.: MS-25.116 e MS-25.403) e com a exceção prevista na Súmula Vinculante nº 3 do STF, além de estar em sintonia com a jurisprudência do TCU (v.g.: Acórdão 587/2011-TCU-Plenário, entre outros) .
9.	O TCU deve assinalar a ilegalidade, portanto, do aludido ato de alteração da aposentadoria em favor de Olibia Maria da Silva para lhe negar o respectivo registro, sem prejuízo de anotar a legalidade dos atos em favor de Nelson Otsuka e Omar Sabbag Filho para lhes conceder o respectivo registro.  
Ante o exposto, pugno pela prolação do Acórdão ora submetido a este Colegiado.
TCU, Sala das Sessões, em tagDataSessao.
Ministro-Substituto ANDRÉ LUÍS DE CARVALHO
Relator